【裁判字號】    95,上,263
【裁判日期】    951003
【裁判案由】    租佃爭議
【裁判全文】
臺灣高等法院民事判決                   95年度上字第263號
上  訴  人    己○○
              丁○○
              戊○○
              丙○○
              乙○○
共      同
訴訟代理人    陳化義律師
被  上訴人    甲○○
訴訟代理人    尤英夫律師
              楊明廣律師
              鄭仁哲律師
上  一  人
複  代理人    黃宗哲律師
被  上訴人    辰○○
              未○○
              巳○○
              卯○○
              子○○○
              丑○○
              寅○○○（賴俊吉之承受訴訟人）
兼 上 七人共
同訴訟代理人  午○○
被  上 訴 人  辛○○
              庚○○
              壬○○
兼 上 三人共
同訴訟代理人  癸○○
上列當事人間請求租佃爭議事件，上訴人對於中華民國94年12月
19日臺灣板橋地方法院94年訴字第19號審案號第一審判決提起上
訴，經本院於95年9月19日言詞辯論終結，判決如下：
    主  文
上訴駁回。
第二審訴訟費用由上訴人負擔。
    事實及理由
一、上訴人主張：
  (一)台北縣五股鄉○○段水碓小段第4 、5地號2筆耕地（下稱系
    爭耕地），原係訴外人黃鋼柱所有，由黃鋼柱（即出租人）
    與上訴人祖父韋景（即承租人）於民國（下同）45年11月簽
    訂耕地375租約。系爭耕地於52年2月間經臺灣臺北地方法院
    拍賣，由被上訴人甲○○、訴外人張聰明、賴通海 3人得標
    而取得所有權，嗣張聰明、賴通海死亡，由被上訴人庚○○
    、壬○○、癸○○（以上為張聰明之繼承人）、被上訴人未
    ○○、午○○、巳○○、寅○○○、辰○○、卯○○、子○
    ○○、丑○○（以上為賴通海之繼承人）辦理繼承登記在案
    。其後韋景死亡，由韋龍時承受該耕作權，並檢具繼承系統
    表、戶籍謄本向台北縣政府辦理承受該租約手續，經准許在
    案。
  (二)被上訴人於租期屆滿不即為收回耕地之意思表示，系爭耕地
    之租約已成為不定期租賃契約。
  (三)系爭耕地因有天然災害致不能耕種，並非棄耕廢耕，且系爭
    耕地依法免繳耕地租金，被上訴人不能以未繳租金為由拒不
    更定租約。
  (四)被上訴人未曾向上訴人催收租金，上訴人自不負欠地租達兩
    年之責任。
  (五)系爭耕地遭他人亂倒垃圾而成垃圾山，該他人均經法院追訴
    判刑，此亂倒垃圾為上訴人所不可抗力，並非廢耕。嗣上訴
    人於政府出面排除障礙後，已積極改良土地加填好土鋪蓋，
    先則種植短期作物蔬菜地瓜藤，其後於89年間與其他共同承
    租人僱用怪手增加填土厚度，已能種植芭樂樹及釋迦果樹等
    作物，即將收成，足認上訴人有自任耕作之事實。
  (六)系爭耕地位於水利用地，原為淡水河洪水一級管制區並非林
    地，依管制辦法第3、4條：不得種植「多年生植物」，被上
    訴人不能苛求「果樹之高度及年齡」；嗣於93年變更為農牧
    用地，上訴人才改種果樹。
  (七)綜上，兩造間仍有耕地租賃關係存在，求為判決：確認兩
    造間就系爭第4、5地號土地之 375耕地租賃關係存在，被
    上訴人應協同辦理續訂前項土地之耕地租約 ，其中第4地號
    租約耕作面積2570平方公尺、第 5地號土地耕作面積3492平
    方公尺承租人為上訴人全體名義，願供擔保請准宣告假執
    行。又被上訴人甲○○主張兩造間耕地租賃關係不存在，提
    起反訴請求上訴人將系爭耕地返還予被上訴人甲○○及其他
    共有人，為無理由，並為答辯：求為判決駁回被上訴人甲
    ○○之反訴及其假執行之聲請，如受不利判決，願供擔保
    請准為免假執行之宣告。
二、被上訴人則以：
  (一)上訴人無法證明本件租佃關係租期何時屆滿，且又未提出任
    何事證以證明租期屆滿時仍繼續從事耕作，其舉證責任即有
    未盡之處，自無法認定本件有不定期租賃關係。
  (二)上訴人未於系爭耕地自任耕作，任憑他人於系爭耕地堆放廢
    土而不制止，已構成耕地三七五減租條例第16條「不自任耕
    作」之構成要件，本件租約當然無效。
  (三)系爭耕地所種植之作物，其高度均不高，顯見上訴人於系爭
    耕地上所種植之作物，乃臨訟種植，以製造其有在系爭耕地
    上耕作之假像。
  (四)依上訴人勞保資料所載，上訴人乙○○自84年間至今為止，
    均受僱於大漢預拌廠股份有限公司，上訴人己○○亦自承上
    訴人丙○○有在上班，而上訴人丁○○為韋利企業社之負責
    人，足見「系爭耕地非由其兄弟共同耕作」。
  (五)上訴人自始至終從未向被上訴人給付任何租金，其所積欠被
    上訴人之地租總額顯已達2年以上 ，被上訴人自得依法終止
    系爭租佃契約。
  (六)又依耕地三七五減租條例第17條第 1項規定，耕地租約在租
    佃期限未屆滿前，非因不可抗力繼續一年不為耕作時，不得
    終止耕地租約。查本件系爭耕地雜草叢生，不適合耕作，亦
    未有任何整地之情，可知系爭耕地廢耕之時日，絕不只短短
    1 年半載，則被上訴人就此顯有「非因不可抗力繼續一年不
    為耕作」之情事。
  (七)上訴人既未自任耕作而任令系爭耕地荒蕪，則依耕地三七五
    減租條例第16條規定，系爭耕地租佃契約自屬無效。且上訴
    人亦有「地租積欠達兩年之總額」及「非因不可抗力繼續一
    年不為耕作」之情事發生。是以，被上訴人甲○○依法終止
    雙方間之系爭耕地租佃契約，自屬有據。依耕地三七五減租
    條例第16條及第17條1項第3、4款規定 ，兩造間之租佃關係
    自屬不存在，被上訴人甲○○自得請求上訴人返還系爭耕地
    。
  (八)綜上，就本訴部分答辯聲明：求為判決駁回上訴人之訴及其
    假執行之聲請。就反訴部分聲明：上訴人應將系爭第4、5地
    號土地返還被上訴人甲○○及其他共有人全體，並陳明願供
    擔保請准宣告假執行。
三、原審對於上訴人本訴之請求，及被上訴人汪明道反訴之請求
    ，判命：(一)上訴人之訴駁回。(二)上訴人應將坐落台北縣五股
    鄉○○段水碓小段第4地號 ，如原判決附圖4A所示部分，面
    積0.190049公頃之土地，及同縣同鄉○段○○段第 5地號，
    如原判決附圖5A所示部分，面積0.194953公頃之土地，回復
    原狀，並將該部分土地返還予被上訴人甲○○與其他共有人
    全體。而駁回被上訴人甲○○其餘之請求（被上訴人甲○○
    就駁回部分，未據聲明不服，已告確定，茲不贅述），上訴
    人就其敗訴部分均聲明不服，提起上訴，上訴聲明：(一)原判
    決關於駁回上訴人在第一審之訴及判決除駁回反訴原告部分
    外，被上訴人之反訴勝訴部分及其假執行之宣告均廢棄。(二)
    確認上訴人與被上訴人間就坐落台北縣五股鄉○○段水碓小
    段第4、5地號土地之三七五耕地租賃關係存在。(三)被上訴人
    應協同辦理前項土地之耕地租約 ，其中第4地號租約耕作面
    積2570平方公尺、第 5地號土地耕作面積3492平方公尺承租
    人為上訴人全體名義，並陳明願供擔保請准宣告假執行。(四)
    就被上訴人原審反訴部分，如受不利之判決，願供擔保請准
    為免假執行之宣告。被上訴人答辯聲明則求為判決駁回上訴
    。
四、兩造不爭執點：
  (一)系爭耕地係被上訴人所共有。
  (二)系爭耕地於45年11月間由原所有人黃鋼柱與韋景（即上訴人
    之祖父）訂立耕地三七五租約。嗣韋景死亡由韋龍時承受該
    耕作權。
  (三)韋龍時自84年起即已生病，迄於87年2月9日死亡時止，已無
    法親自耕作，上訴人係韋龍時之部分繼承人。
  (四)兩造就系爭耕地之耕地三七五租約，於81年12月 5日前仍屬
    存在。
  (五)依新莊地政事務所土地複丈結果通知書所載，上訴人實際耕
    種之面積分別是為：「4地號土地0.190049公頃及5地號土地
    0.194953公頃」。
  (六)雙方間租佃爭議案件，業經五股鄉公所耕地租佃委員會調解
    不成立及台北縣政府耕地租佃委員會調處不成立在案。
五、本件爭點：
  (一)兩造間就系爭耕地三七五租約關係是否存在？即本件租賃關
    係因期限屆滿而消滅？
  (二)上訴人是否有未自任耕作之事實？
  (三)上訴人是否有非因不可抗力繼續一年不為耕作之事實？
  (四)上訴人所積欠被上訴人之地租總額是否已達2年以上？
六、爭點一：兩造間就系爭耕地三七五租約關係是否存在？即本
    件租賃關係因期限屆滿而消滅？
  (一)按「三七五減租條例」所成立之「耕地三七五租約」概屬定
    期租賃，只要未依辦理續訂租約登記，該租賃關係即消滅，
    不生不定期租賃關係；次按「耕地租約之訂立、續訂、變更
    、終止、註銷或更正，由出租人會同承租人申請登記，當事
    人一方不會同他方申請時，得由他方陳明理由，單獨申請登
    記」、「出租人、承租人依本要點申請終止或續訂租約登記
    時，應於耕地租約期滿翌日起四十五日內為之。出租人、承
    租人於前項期間內，均未提出申請時，鄉（鎮、市、區）公
    所應逕為辦理租約註銷登記，將登記公告三十日，並以書面
    通知出租人、承租人。」耕地三七五租約清理要點第3點第1
    項及第7點分別定有明文 。準此，依該條例所成立之租約，
    其訂立、續訂、變更、終止、註銷或更正，均係以向主管機
    關辦理登記為原則，登記時亦需載明租賃期限（見原審卷(一)
    第89-90頁） ，倘租約期滿，於45日內未辦理續租者，主管
    機關依法即應辦理註銷，自無可能會因租期屆滿後仍成立不
    定期租賃之情形，合先敘明。
  (二)另依耕地三七五減租條例第 5條規定：「耕地租佃期間，不
    得少於六年；其原約定租期超過六年者，依其原約定」，因
    此，倘認耕地三七五租約期滿後仍得成立不定期租賃關係，
    則出租人於租期屆滿時，可放棄與承租人續訂租約方式，而
    以放任承租人繼續從事耕作以成立不定期租賃關係，屆時出
    租人不受耕地三七五減租條例第 5條規定六年最低租期之拘
    束，出租人甚可事先通知而隨時終止租約，此舉足以規避耕
    地三七五減租條例保障佃農之立意。從而，依三七五減租條
    例所成立之耕地租約期限均明確時，應無不定期租賃之情形
    ，此觀上訴人於原審所提台北縣政府通知所載「二、茲查各
    鄉鎮多訂有不定期租約企圖縮短佃租年限與政府法令法意違
    反、四、茲查台端所訂不定期租約應即更正請於七月貳五日
    前業主（佃農）攜帶租約前往五股鄉公所辦理更正手續」即
    明（見原審卷(一)第107頁）。是以 ，縱原審就本案行爭點整
    理時，雙方確認於81年12月 5日前雙方租賃關係仍存在，惟
    上訴人如欲主張自81年12月 5日後，雙方仍存有三七五租約
    關係存續，即應提出相關之登記文件，證明雙方租約何時屆
    滿、何時辦理續租登記，惟上訴人迄今仍無法提出任何相關
    資料以證其詳（由原審原證一、二根本無法證明目前雙方佃
    租關係實際狀況），故其主張自屬無據。
  (三)退步言之，縱認三七五租約仍可能成立不定期租賃關係，惟
    上訴人無法證明於租期屆滿時，其仍有繼續耕作之事實，自
    無從認定本件有不定期租賃關係之存在；再按「耕地之租佃
    ，依本條例之規定; 本條例未規定者，依土地法及其法律之
    規定」、「租賃期限屆滿後，承租人仍為租賃物之使用收益
    ，而出租人不即表示反對之意思者，視為以不定期限繼續契
    約」，耕地三七五減租條例第1條及民法第451條分別定有明
    文。依民法第 451條之規定，如主張耕地不定期租賃者，須
    符合「租期已屆滿」、「承租人仍為租賃物之使用收益」及
    「出租人知悉後仍不反對」等三要件。然上訴人迄今無法證
    明本件佃租關係租期何時屆滿，且又未提出任何事證證明租
    期屆滿時其等仍繼續從事耕作，舉證責任即有未盡之處，上
    訴人主張本件為不定期限之租賃關係云云，實屬無據。又依
    上訴人勞保資料所載（見原審卷(一)第255頁） ，上訴人乙○
    ○自84年間起至今為止，均受僱於大漢預拌廠股份有限公司
    ，上訴人己○○亦自承上訴人丙○○有在上班（見原審(二)第
    23-24頁） ，上訴人丁○○係韋利企業社之負責人（見原審
    卷(二)第69頁）。由此可知，上訴人並未於系爭耕地上耕作，
    自不得主張雙方間存有不定期租賃關係存在甚明。
七、爭點二：上訴人是否有未自任耕作之事實？
  (一)縱認本件有不定期租賃關係之適用，惟按「耕地承租人應自
    任耕作，並不得將耕地全部或一部轉租於他人；承租人違反
    前項規定時，原訂租約無效，得由出租人收回自行耕種或另
    行出租」，耕地三七五減租條例第16條第1、2項定有明文。
    又所謂「不自任耕作」，係指如非將耕地供耕作之用，而用
    來堆放雜物，不論係自己堆放抑或供他人堆放，均屬該條所
    稱之「不自任耕作」（最高法院67年度第 7次民事庭庭推總
    會決議參照）。另所謂「不自任耕作」者，係兼指轉租及將
    耕地借與他人使用，或交換耕作，或承租人自己未將租賃物
    供耕作使用，而擅自變更用途，或無正當理由不自耕作而任
    命荒蕪者而言（最高法院71年度台上字第4294號判決參照）
    ，上訴人主張「系爭耕地於45至82年間，因海水倒灌，並經
    政府宣佈為洪水行水區，而不能耕種。」云云。惟查，系爭
    耕地不可能長達37年因海水倒灌而無法耕作，上訴人上開主
    張顯違常理，且縱使系爭耕地係洪水行水區，惟依淡水河洪
    水平原管制辦法之規定，系爭耕地並非所有農作物均不可耕
    作種植。是以，上訴人上開主張亦非實在。
  (二)上訴人另主張「系爭耕地於82年至88年間因被推置廢土而無
    法耕作。」云云。惟查，依臺灣板橋地方法院88年度訴字第
    1125號刑事判決及本院90年度上訴字第30434號刑事判決所
    載內容，系爭耕地並未被認定有遭人違法傾倒廢土之事實存
    在，有原審調閱之歷審偵審刑事卷可稽。是以，上訴人上開
    主張，亦與事實不符而不足採。
  (三)退而言之，縱認系爭耕地確實遭他人堆棄廢土，惟按「耕地
    之租佃，依本條例之規定；本條例未規定者，依土地法及其
    他法律之規定。」﹔「承租人應以善良管理人之注意，保管
    租賃物。租賃物有生產力者，並應保持其生產力。」耕地三
    七五減租條例第1條及民法第432條第1項分別訂有明文 ，依
    上開條文之規定，上訴人既為系爭耕地之承租人，則其自應
    盡到善良管理人之注意義務，保管系爭耕地，並排除他人對
    系爭耕地所為之任何侵害行為，以維持系爭耕地原有之圓滿
    狀態，且應保持系爭耕地之生產力。惟查，被上訴人自52年
    間承受系爭耕地三七五租約之出租人地位以來，至今已有40
    年以上之時間，然上訴人長期以來卻未於系爭耕地上耕作，
    任不肖業者於系爭耕地上堆放廢土，致系爭耕地變成垃圾山
    ，影響土地之生產。果若上訴人確於系爭耕地上實施耕作，
    當不肖業者於上堆放廢土時，無異對渠等之耕作產生立即性
    之衝擊，嚴重影響其生計，依一般常理，自應會尋求排除之
    道，然於長達數年廢土堆放期間，卻不見上訴人有向相關機
    關任何舉發行為（按：本院90年上訴字第3043號刑事判決係
    於上訴人以外之第三人所舉發，有原審調閱之上開卷宗可稽
    ），顯與常情有悖。由此可知，上訴人係承租系爭耕地之佃
    農，負有管理系爭耕地之義務，然其於負責耕作種植系爭土
    地之期間，卻任令他人於系爭耕地上傾倒廢土高達數層樓高
    而未加制止，並於不肖業者停止堆放廢土後，迄今上訴人就
    系爭耕地仍未整地耕作，任憑系爭耕地繼續荒廢，是上訴人
    有未自任耕作之情事至明。
  (四)上訴人於原審95年 3月24日準備程序中，又稱其於86年即以
    怪手剷除廢土，開始耕作云云。然系爭耕地經不屑業者堆置
    廢土後，其堆滿土石方之狀態，迄今仍未排除，並無任何整
    地之情形，此有台北縣政府北府工字0930481189號函可證（
    見原審卷(一)第185頁） ，且被上訴人多次至系爭耕地進行勘
    查，赫然發現系爭耕地並無任何上訴人所耕作種植之作物，
    且土地現場雜草叢生、到處係他人所丟棄之廢棄物，並任意
    傾倒廢棄之廢土，高達數層樓高，已非一朝一夕即可達成，
    有卷附照片38張可憑（見原審卷(一)第167-186頁） 。是以，
    上訴人早已任令系爭耕地荒蕪而從未予以耕作，上訴人雖主
    張其於86年間有在系爭耕地上進行耕作，然其就此並未提出
    相關證據如種植何種作物、每年產量及收入為多少等予以證
    明，上訴人所言，自不足採。
  (五)依原審法院至現場勘查之結果及現場所拍攝之照片所示（見
    原審卷(二)第22-27頁） ，可知上訴人所承租之系爭耕地上為
    雜草叢生，及遍佈石塊、磚塊、水泥塊和垃圾等廢棄物，且
    系爭耕地上亦無任何水源和灌溉設施，為上訴人所不爭執，
    顯見系爭耕地早已無人管理，並系爭耕地所種植之作物，其
    高度均不高，顯見上訴人於系爭耕地上所種植之作物係臨訟
    才為種植，以製造其有在系爭耕地上耕作之假象，實則其早
    已未在系爭耕地上從事任何耕作種植行為。又依雙方間之三
    七五耕地租約（北股音字第80號）所載，上訴人所承租耕作
    之土地面積分別係「4地號土地0.2570公頃及5地號土地0.34
    92公頃」，然依新莊地政事務所土地複丈結果通知書所載（
    見原審卷(二)第30頁），上訴人所實際耕種之面積分別為：「
    4地號土地0.190049公頃及5地號土地0.194953公頃」，二者
    耕作面積間顯有差距，且上訴人耕作之系爭耕地部分亦遭他
    人開闢為道路，亦為上訴人所不爭執（見本院卷第130-131
    頁），可知上訴人在系爭耕地上根本未有任何種植耕作行為
    ，而係臨訟才在系爭耕地上種植作物作為掩飾之用，否則，
    若上訴人長久以來均在系爭耕地上耕作，何以其實際耕作面
    積，與其依系爭耕地租約所應耕作之面積會有如此大差距存
    在？又為何會遭他人任意作為道路使用？準此，上訴人根本
    未在系爭耕地上自任耕作。
  (六)上訴人雖主張「系爭耕地是由其兄弟共同耕作」云云。惟查
    ，依據上訴人之勞保資料所載（見原審卷(一)第255頁） ，上
    訴人乙○○自84年間起至今為止，均受僱於大漢預拌廠股份
    有限公司，上訴人己○○亦自承上訴人丙○○有在上班（見
    原審卷(二)第23-24頁） ，且上訴人丁○○為韋利企業社之負
    責人（見原審卷(二)第69頁），已如前述。足見，上訴人上開
    主張顯與事實不符，不足採信。另上訴人提出台北縣政府農
    業局函及台北縣五股鄉公所函作為證明上訴人確有於系爭耕
    地上耕作之事實。惟查﹕依台北縣政府農業局函文所載「‥
    ‥經查本案土地曾於89年10月31日會勘當時現況遭人傾倒廢
    棄土垃圾等並種植非多年生植物，與農業用地作農業使用之
    規定不符。」（見原審卷第105-106頁），系爭耕地於89年1
    0月當時根本非作為農業使用 ，足證上訴人根本未於系爭耕
    地進行耕作行為，且上開函文中雖載有「種植非多年生植物
    」云云，然上開非多年生植物究指何種作物及其種植面積為
    多少，根本未予以說明，且上開非多年生植物是否為上訴人
    所種植，亦未有任何證據可資證明。是以，自不得單憑上開
    函文所載事項，遽以認定上訴人於系爭耕地有耕作種植行為
    。
  (七)依五股鄉農業用地作農業使用證明書所載「本證明書所列地
    號土地作農業使用係以94年9月5日現場會勘之事實認定為準
    。」（見原審卷第107-108頁） ，可知上開證明書僅係證明
    94年9月5日時，系爭耕地有供作農業使用，惟是時雙方早已
    就本案在進行訴訟中，而系爭耕地上之作物完全係上訴人所
    臨訟種植。是以，上開證明書自不足以證明上訴人有於系爭
    耕地上耕作之事實。
  (八)從而，上訴人既未自任耕作，又任令他人於系爭耕地傾倒廢
    土，則依上開三七五減租條例第16條之規定，系爭租佃契約
    自屬無效而不存在，上訴人自不得請求再續訂租佃契約，且
    在系爭租佃契約不存在之情況下，上訴人自應將系爭耕地返
    還與被上訴人。
八、爭點三：上訴人是否有非因不可抗力繼續一年不為耕作之事
    實？
  (一)按「耕地租約在租佃期限未屆滿前，非有左列情形之一不得
    終止：…四、非因不可抗力繼續一年不為耕作時。…」耕地
    三七五減租條例第17條第 1項定有明文。是以，只有於佃租
    關係存續中，佃農有一年以上非因不可抗力而不為耕作之事
    由者，出租人即得依此規定終止雙方租佃關係。查上訴人辯
    稱於86年即已整地開始從事耕作，則依其所言，目前系爭耕
    地應屬平整且處於適合耕作之狀態，始符常情。然觀諸被上
    訴人所提之照片（見原審卷(一)第167-186頁）及原審履勘現
    場結果，系爭耕地上廢土堆置已達數層樓高，且其上雜草叢
    生，已不適合耕作，亦未有任何整地之情形，可知系爭耕地
    廢耕之時日，絕非短短一年，是上訴人就此顯有「非因不可
    抗力繼續一年不為耕作」之情事。
  (二)按「承租人承租耕地非因不可抗力繼續一年不為耕作，不問
    其不為耕作者，係承租耕地之一部或全部，出租人均得依耕
    地三七五減租條例第十七條第一項第四款規定終止租約，收
    回全部耕地。」（最高法院84年台上字第1856號判例參照）
    ，查上訴人就其所承租之耕地縱就部分土地予以耕作，然其
    並未耕作全部土地，且有部分土地亦遭人開闢為馬路，再加
    以其就未耕作之土地部分亦無任何不可抗力因素導致其無法
    耕作。是以，上訴人自有「非因不可抗力繼續一年不為耕作
    」之情事，則依上開最高法院判例所示，被上訴人自可依法
    終止系爭租佃契約。
  (三)準此，上訴人既有三七五減租條例第17條第1項第4款「非因
    不可抗力繼續一年不為耕作」之事由存在，則被上訴人甲○
    ○等人，自得依法終止系爭租佃契約。從而，被上訴人除先
    前已為之終止系爭租佃契約之意思表示外，又再以本訴狀終
    止雙方間系爭租佃契約，於法自有未據。系爭租佃契約既經
    被上訴人為終止之意思表示，已如前述，則系爭租佃契約自
    屬已合法終止，雙方間自無任何租佃契約存在。本件被上訴
    人主張終止租約既有理由，即無討論上開爭點四之必要，併
    予敘明。
九、綜上，上訴人請求確認兩造間就系爭耕地有耕地租賃關係存
    在，並請求被上訴人應協同辦理續訂上開土地之耕地租賃契
    約，及變更承租人為上訴人全體，為無理由。原審就此部分
    為上訴人敗訴之判決，並駁回其假執行之聲請，核無不合。
    上訴意旨指摘原判決此部分不當，求為廢棄改判，為無理由
    ，不應准許。另被上訴人甲○○依所有權之法律關係，反訴
    請求上訴人將系爭耕地如原判決附圖4A、5A所示部分之土地
    回復原狀，並返還該土地予被上訴人甲○○與其他共有人全
    體，為有理由，應予准許。原審就反訴部分，為上訴人敗訴
    之判決，並依兩造之聲請，為准免假執行之宣告，經核並無
    不合。上訴人就此部分，指摘原判決此部分不當，求予廢棄
    改判，為無理由，應予駁回。
十、本件事證已臻明確，兩造其餘攻擊防禦方法，核與判決結果
    已不生任何影響，不再贅述，併此敘明。
十一、據上論結，本件上訴為無理由，依民事訴訟法第449條第1
      項、第78條、第85條第1項前段，判決如主文。
中    華    民    國    95    年    10    月    3     日
                    民事第三庭
                        審判長法  官  林敬修
                              法  官  張靜女
                              法  官  劉勝吉
正本係照原本作成。
如不服本判決，應於收受送達後20日內向本院提出上訴書狀，其
未表明上訴理由者，應於提出上訴後20日內向本院補提理由書狀
（均須按他造當事人之人數附繕本）上訴時應提出委任律師或具
有律師資格之人之委任狀；委任有律師資格者，另應附具律師資
格證書及釋明委任人與受任人有民事訴訟法第466條之1第1項但
書或第2項（詳附註）所定關係之釋明文書影本。
中    華    民    國    95    年    10    月    4     日
                              書記官  李翠齡
附註：
民事訴訟法第466條之1（第1項、第2項）：
對於第二審判決上訴，上訴人應委任律師為訴訟代理人。但上訴
人或其他法定代理人具有律師資格者，不在此限。
上訴人之配偶、三親等內之血親、二親等內之姻親，或上訴人為
法人、中央或地方機關時，其所屬專任人員具有律師資格並經法
院認為適當者，亦得為第三審訴訟代理人。


司法院資訊處製作；財團法人民間司法改革基金會備份。
